【裁判字號】    97,重上,10
【裁判日期】    980922
【裁判案由】    分配表異議之訴
【裁判全文】
福建高等法院金門分院民事判決          97年度重上字第10號
上  訴  人  大眾商業銀行股份有限公司
                      10樓之2、11樓之2及地下1樓
法定代理人  戊○○
訴訟代理人  丁○○
            甲○○
被 上訴 人  丙○○
訴訟代理人  庚○○
被 上訴 人  乙○○
上列當事人間分配表異議之訴事件，上訴人對於中華民國97年10
月21日福建金門地方法院97年度重訴字第9 號第一審判決提起上
訴，本院於98年9月8日言詞辯論終結，判決如下：
    主  文
上訴駁回。
第二審訴訟費用由上訴人負擔。
    事實及理由
壹、程序部分：
一、按分配表異議之訴之訴訟標的價額，以原告主張因變更分配
    表而得增加之分配額為標準定之（最高法院76年台上字第
    2782號判例意旨參照）。又裁判費之繳納為訴訟合法要件，
    法院應依職權調查（辦理民事訴訟事件應行注意事項第9 項
    參照），法院因核定訴訟標的之價額，得依職權調查證據（
    民事訴訟法第77條之1第3項規定參照）。故上級審法院自得
    重行核定訴訟標的之價額，據以正確徵收裁判費（台灣高等
    法院暨所屬地方法院94年法律座談會民事類提案第26號法律
    問題研討結果意旨參照）。再法院依民事訴訟法第77條之 1
    規定核定訴訟標的之價額，得依聲請或依職權為之，法院如
    發現有誤，應可依職權更正（最高法院94年台抗字第182 號
    裁定意旨參照）。另應適用簡易訴訟程序之事件，第二審法
    院不得以第一審法院行通常訴訟程序而廢棄原判決。前項情
    形，應適用簡易訴訟事件第二審程序之規定，民事訴訟法第
    451條之1亦定有明文。
二、本件上訴人係依強制執行法第41條提起分配表異議之訴，主
    張被上訴人分配金額合計新台幣（下同）6,745,480 元，應
    更正分配為0 元，則本件分配表異議之訴之訴訟標的價額，
    自應以上訴人主張因變更分配表而得增加之分配額為標準定
    之，非以被上訴人分配金額6,745,480 元定之，而上訴人主
    張因變更分配表所得增加之分配額為240,395 元（見本院卷
    第42頁），是本件訴訟標的價額即應以此核定為240,395 元
    ，原審以被上訴人分配金額6,745,480 元計算本件訴訟標的
    價額，並適用通常訴訟程序，尚有未洽，揆諸上開說明，本
    院自得重行核定訴訟標的之價額，並適用簡易訴訟事件第二
    審程序之規定。
貳、實體部分：
一、本件上訴人主張：福建金門地方法院96年度執字第946 號強
    制執行事件，業將訴外人即執行債務人吳明玉所有坐落於金
    門縣金城鎮○○○段879 地號等10筆土地拍定，並製作分配
    表，被上訴人雖為該10筆土地第1 順位抵押權人，然均未提
    出借貸證明，且被上訴人丙○○所提如附表1所示5張支票，
    及被上訴人乙○○所提如附表2 所示本票，均無從認定借貸
    關係存在，被上訴人自不得參與分配，爰依強制執行法第41
    條規定，提起本件分配表異議之訴。聲明求為判決：福建金
    門地方法院96年度執字第946 號強制執行事件，如附件所示
    分配表就被上訴人所分配之債權金額共6,745,480 元，應更
    正分配為0元。
二、被上訴人丙○○則以：其曾借款300 萬元予吳明玉，對吳明
    玉確實有借款債權存在等語，資為抗辯。
三、被上訴人乙○○則以：吳明玉因積欠被上訴人丙○○及訴外
    人謝隆瑞6 百萬元借款債務，提供上開10筆土地設定抵押權
    予謝隆瑞及被上訴人丙○○，擔保債權額6 百萬元，丙○○
    、謝隆瑞權利範圍各2分之1，並由吳明玉簽發如附表2 所示
    面額3百萬元之本票1張，交付謝隆瑞作為債權之證明。嗣謝
    隆瑞於96年8月間將上開抵押權及抵押權所擔保之債權300萬
    讓與被上訴人乙○○，並於96年10月23日辦理抵押權移轉登
    記，且交付如附表2 所示本票予被上訴人乙○○，是被上訴
    人乙○○無論基於借款債權或本票之票據債權，均可要求吳
    明玉清償，且均為抵押權之擔保效力所及，自得就拍定之價
    金參與分配等語，資為抗辯。
四、原審為上訴人敗訴之判決，上訴人不服，提起上訴，上訴聲
    明：（一）原判決廢棄。（二）福建金門地方法院96年度執
    字第946 號強制執行事件，如附件所示分配表就被上訴人所
    分配之債權金額共6,745,480 元，應予剔除，不列入分配，
    並將該部分金額重新分配。被上訴人答辯聲明均為：上訴駁
    回。
五、兩造不爭執事項：（見本院卷第117頁）
（一）訴外人吳明玉曾將本件土地設定抵押權登記予謝隆瑞與被
      上訴人丙○○，謝隆瑞復再將土地抵押權移轉登記予被上
      訴人乙○○，被上訴人丙○○、乙○○現為本件土地抵押
      權人。
（二）被上訴人丙○○持有如附表1所示支票5張及退票理由單，
      被上訴人乙○○持有如附表2所示本票1張。
六、兩造爭執事項：（見本院卷第117頁）
（一）被上訴人丙○○應受分配之債權原本金額為何？
（二）被上訴人乙○○應受分配之債權原本金額為何？
七、被上訴人丙○○應受分配之債權原本金額為何？
（一）訴外人吳明玉曾於94年7月5日將本件土地設定抵押權登記
      予謝隆瑞與被上訴人丙○○，擔保債權總額6 百萬元，權
      利範圍各2分之1，權利存續期間為94年7月5日，清償期為
      94年8月5日，送件登記日期為94年7月6日，登記完畢日期
      為94年7 月12日之事實，有94年7月5日土地登記申請書、
      土地抵押權設定契約書，他項權利證明書附卷可稽（見本
      院卷第88至90頁、原審卷第22頁）。而被上訴人丙○○主
      張吳明玉向其借款，於94年6 月27日以匯款及交付現金方
      式共給付300 萬元，因此持有吳明玉擔任法定代理人之迪
      傑電子股份有限公司所簽發如附表1所示之支票5張，面額
      共計319萬元，屆期提示，卻未獲兌現等情，有如附表1所
      示之支票、退票理由單、借款質押擔保契約書及所附之信
      用狀、土地所有權狀、及吳明玉玉山銀行高雄分行存戶交
      易明細表在卷足憑（見原審卷第48至52頁、本院卷第52至
      67、83頁）。該5張支票發票人相同，且附表1編號3至5之
      票據背面，經原審在97年10月17日言詞辯論期日當庭檢視
      支票原本背面，均有吳明玉之背書乙節，亦為上訴人不爭
      執（見原審卷第108、109頁）。又債權人即謝隆瑞及被上
      訴人丙○○把錢借給債務人即吳明玉後，才要辦理抵押權
      登記，並依據雙方約定記載在土地抵押權設定契約書等情
      ，亦據證人即承辦該抵押權設定登記之代書己○○結證在
      卷（見本院卷第128、129頁）。且94年7月5日土地抵押權
      設定契約所附之其他約定事項，文末及騎縫處均有吳明玉
      之印文，約款第9 條確有「借用款項本息」六字（見本院
      卷第90頁背面），堪信被上訴人丙○○對債務人吳明玉有
      3 百萬元借款債權存在，且尚未清償，並為該抵押權擔保
      效力所及。
（二）從而，福建金門地方法院96年度執字第946 號強制執行事
      件，就被上訴人丙○○所為如附件分配表之分配金額（含
      債權原本及利息），並無違誤。上訴人此部分之主張，尚
      無可採。
八、被上訴人乙○○應受分配之債權原本金額為何？
（一）吳明玉曾於94年7月5日將本件土地設定抵押權登記予謝隆
      瑞與被上訴人丙○○，擔保債權總額6 百萬元，權利範圍
      各2分之1，權利存續期間為94年7月5日，清償期為94年 8
      月5 日，送件登記日期為94年7月6日，登記完畢日期為94
      年7 月12日；謝隆瑞復於96年10月23日將其上開抵押權連
      同抵押債權300 萬元讓與被上訴人乙○○，並交付吳明玉
      簽發如附表2 所示本票予被上訴人乙○○之事實，有96年
      10月23日土地登記申請書、土地抵押權設定契約書，他項
      權利證明書、如附表2 所示本票、債權轉讓書、收據附卷
      可稽（見本院卷第96至97、106頁、原審卷第39至42、35
      頁）。又債權人即謝隆瑞及被上訴人丙○○把錢借給債務
      人即吳明玉後，才要辦理抵押權登記，並依據雙方約定記
      載在土地抵押權設定契約書等情，復據證人即承辦該抵押
      權設定登記之代書己○○結證在卷；且94年7月5日土地抵
      押權設定契約所附之其他約定事項，文末及騎縫處均有吳
      明玉之印文，約款第9 條確有「借用款項本息」六字，已
      如上述，堪信被上訴人乙○○對債務人吳明玉有3 百萬元
      借款債權存在，且尚未清償，並為該抵押權擔保效力所及
      。
（二）從而，福建金門地方法院96年度執字第946 號強制執行事
      件，就被上訴人乙○○所為如附件分配表之分配金額（含
      債權原本及利息），並無違誤。上訴人此部分之主張，亦
      無可採。
九、綜上所述，福建金門地方法院96年度執字第946 號強制執行
    事件，就被上訴人所為如附件分配表之分配金額（含債權原
    本及利息），並無違誤，是上訴人依強制執行法第41條規定
    提起本件分配表異議之訴，自有未合，不應准許。原審為上
    訴人敗訴之判決，即無不合。上訴意旨指摘原判決不當，求
    予廢棄改判，為無理由，應予駁回。
十、本件事證已臻明確，兩造其餘攻擊、防禦方法及未經援用之
    證據，經本院審酌後認對判決結果不生影響，爰不一一論列
    ，附此敘明。
十一、據上論結，本件上訴為無理由，依民事訴訟法第451 條之
      1 第2項、第436條之1第3項、第449條第1項、第78條，判
      決如主文。
中    華    民    國    98    年    9     月    22    日
                  民事庭審判長法  官  沈宜生
                              法  官  陳坤地
                              法  官  陳容正
以上正本證明與原本無異。
不得上訴。
                              書記官  李麗鳳
中    華    民    國    98    年    9     月    22    日
┌──────────────────────────────────┐
│附表1（被上訴人丙○○部分）                                         │
├──┬────┬────┬──────┬────┬───┬─────┤
│編號│發 票 人│付款人  │發  票  日  │面額    │背書人│支票號碼  │
├──┼────┼────┼──────┼────┼───┼─────┤
│1   │迪傑電子│中國信託│94年7月1日  │新台幣  │      │ET0000000 │
│    │股份有限│商業銀行│            │（下同）│      │          │
│    │公司    │民族分行│            │ 9萬元  │      │          │
│    │法定代理│        │            │        │      │          │
│    │人吳明玉│        │            │        │      │          │
├──┼────┼────┼──────┼────┼───┼─────┤
│2   │同上    │同上    │94年7月10日 │  20萬元│      │ET0000000 │
├──┼────┼────┼──────┼────┼───┼─────┤
│3   │同上    │同上    │94年7月16日 │  50萬元│吳明玉│ET0000000 │
├──┼────┼────┼──────┼────┼───┼─────┤
│4   │同上    │同上    │94年8月27日 │  40萬元│吳明玉│ET0000000 │
├──┼────┼────┼──────┼────┼───┼─────┤
│5   │同上    │同上    │94年9月26日 │ 200萬元│吳明玉│ET0000000 │
├──┴────┴────┴──────┴────┴───┴─────┤
│附表2（被上訴人乙○○部分）                                         │
├──┬───┬──────┬────┬───┬────┬──────┤
│編號│發票人│發票日      │到期日  │面額  │票號    │備註        │
├──┼───┼──────┼────┼───┼────┼──────┤
│1   │吳明玉│94年6月30日 │（空白）│3百萬 │TH042542│            │
│    │      │            │        │元    │        │            │
└──┴───┴──────┴────┴───┴────┴──────┘
附件：福建金門地方法院96年度執字第946號強制執行事件分配
      表影本1件。


司法院資訊處製作；財團法人民間司法改革基金會備份。
